【裁判字號】    96,訴,5392
【裁判日期】    980430
【裁判案由】    返還借款
【裁判全文】
臺灣臺北地方法院民事判決              96年度訴字第5392號
原      告  丙○○
訴訟代理人  丁○○律師
被      告  乙○○原名范志斌.
被      告  甲○○原名范志綱.
前列二人共同
訴訟代理人  范宗熙律師
上列當事人間返還借款事件，本院於中華民國98年4月2日言詞辯
論終結，判決如下：
    主  文
被告應連帶給付原告新臺幣肆佰伍拾萬元，及自民國81年8月29
日起至清償日止，按年利率百分之5計算之利息。
訴訟費用由被告連帶負擔。
本判決於原告以新臺幣壹佰伍拾萬元為被告供擔保後，得假執行
。但被告以新臺幣肆佰伍拾萬元為原告預供擔保後，得免為假執
行。
    事實及理由
一、原告起訴主張：債務人范吉雄為被告等人之父親，范吉雄於
    民國（下同）81年4月30日向原告借款新台幣（下同）450
    萬元，約定於81年8月28日即返還借款，除簽有一紙借據（
    下稱系爭借據）為證，並由范吉雄之父親范慶揚提供座落於
    新竹縣北埔鄉○○段外大坪小段175等地號共21筆土地（下
    稱系爭土地）供抵押之用，抵押權設定登記完畢後，原告交
    付現金450萬元給范吉雄，詎料范吉雄於抵押權設立登記時
    使詐，將債務人登記為范慶揚，原告曾於82年間聲請拍賣抵
    押物，經臺灣新竹地方法院82年度拍字第223號、82年度拍
    字第461號受理，然均因抵押權設定登記問題無法拍賣該抵
    押物，多年後因恐罹於消滅時效再度訴請，始知范吉雄本人
    業於90年2月27日死亡，故依借款返還請求權及民法第1153
    條之規定，請求范吉雄之法定繼承人即被告等人返還借款，
    並聲明：(1)被告應連帶給付原告新臺幣450萬元，及自81年
    8月29日起至清償日止，按年利率百分之5計算之利息。(2)
    訴訟費用由被告連帶負擔。(3)願供擔保請准宣告假執行。
二、被告答辯則以：否認借據正本之真實性，即使借據正本經認
    定為真正，亦否認有收到該筆借款。原告雖提出張金柱律師
    之函文，然未見有被告之收執憑證，且本件借款債務既發生
    於81年，而范吉雄已於90年死亡，歷時長達9年未見催討，
    今欲將非真實之借款債務推給往生者，實屬無理。且原告提
    起本件返還借款債務之訴，自應由原告先就其主張之事實負
    舉證責任，經證明確屬真實後，被告於該抗辯事實始應負證
    明之責任，並聲明：(1)駁回原告之訴及假執行之聲請。
    (2)訴訟費用由原告負擔。(3)願供擔保請准宣告免假執行。
三、得心證之理由：
（一）原告主張被告等人之被繼承人即債務人范吉雄曾於81年4
      月30日向原告借款450萬元，約定同年8月20日返還，業已
      簽定系爭借據一紙為證，並提供其父親范慶揚所有之系爭
      土地設定抵押權作為擔保。惟因抵押債務人登記為范慶揚
      ，致使原告數次申請拍賣抵押物均無結果，范吉雄已於90
      年2月27日死亡，被告等人為范吉雄之法定繼承人，爰依
      借款及繼承之法律關係請求被告等人應連帶返還借款450
      萬元及利息。被告固不否認其等為范吉雄之法定繼承人之
      事實，惟均否認系爭借據之真正及借貸關係之存在，則本
      件首先確認者，係該借據是否為真正？亦即被告之被繼承
      人范吉雄是否確實曾向原告借款450萬元？
（二）按當事人主張有利於己之事實，就其事實有舉證之責任，
      民事訴訟法第277條前段定有明文。又事實有常態與變態
      之分，其主張常態事實者無庸負舉證責任，反之，主張變
      態事實者，則須就其所主張之事實負舉證責任。系爭借據
      （見卷第31頁）上既有「借款人范吉雄」之簽名及用印，
      而該印章經本院依職權送請法務部調查局鑑定，經其以重
      疊比對、歸納分析、特徵比對之方式，該局於98年2月20
      日函覆鑑定結果認定「A類印文（即借據原本）與B類印文
      （即印鑑卡、支票等）經重疊比對後認為形體大致相合，
      且二類印文亦有若干紋線特徵相符」（見卷第116-119頁
      ），雖缺乏印章實物可供採樣參鑑，然因范吉雄業已過世
      多年，被告亦無提出任何被繼承人之印鑑供參酌，本院依
      據整體觀察審核後，亦認該借據之印章與范吉雄本人在80
      年間於龍潭鄉戶政事務所留存之印鑑卡相符（見卷第73頁
      ），且與抵押權設定所載之資料，其大體相符且無擅改竄
      寫之處。申言之，得據以判斷系爭借據之借款人確實係范
      吉雄之簽名及用印。倘被告主張其印章係被盜用或簽名遭
      偽造時，因印章由本人或有權使用之人蓋用為常態，由無
      權使用之人蓋用為變態，則該被盜用之事實，按諸舉證責
      任分配原則，即應轉由主張該變態事實之當事人負舉證責
      任，最高法院90年度台上字第2308號、70年度台上字第
      4339號、69年度台上字第3428號、第1300號判決均明揭此
      旨。本件被告雖抗辯系爭借據並非范吉雄所簽字用印云云
      ，惟參酌原告所提出之系爭借據正本、支票及設定抵押權
      登記等文件（見卷第35-39頁），是依前開最高法院判決
      見解，自應由被告就「系爭借據係偽造」之此一變態事實
      ，負舉證責任。然被告僅以原告何以多年未催討、雖有律
      師函催告但並未見收執憑證云云，並未舉證證實「借據非
      真正」等情事，其抗辯自無足採。
（三）再查，系爭土地之所有權人即債務人范吉雄之父親范慶揚
      ，確實於81年4月29日，經由范吉雄之合法代理，備妥文
      件向新竹縣竹東地政事務所辦理抵押權設定之事宜，並經
      本院調閱該案之資料，包括土地登記申請書、抵押權設定
      契約書、土地登記清冊、范慶揚之身分證影本等（見卷第
      35-4 2頁），核對屬實，該抵押權擔保權利之金額，確實
      為450萬元無誤，雖被告抗辯原告應舉證交付借款之事實
      云云，然債務人范吉雄簽立之系爭借據之真實性，已如前
      述，范慶揚為其父親，提供土地做為親屬之債務擔保，本
      為事理之常情，且與經驗法則無違，若范吉雄與原告間並
      無借貸關係，何以范慶揚竟提供系爭土地作為擔保之用？
      而原告遲滯多年未進行催討程序，此乃其行使權利之自由
      ，不因此影響其法律保障之權益，被告之抗辯，自無理由
      。
（四）按，稱消費借貸者，謂當事人一方移轉金錢或其他代替物
      之所有權於他方，而約定他方以種類、品質、數量相同之
      物返還之契約；又繼承人對於被繼承人之債務，負連帶責
      任，民法第474條、第1153條分別定有明文。被告等人既
      為債務人范吉雄之繼承人，又無舉證其等有拋棄繼承或限
      定繼承之事實，依前揭法條意旨，自應就其被繼承人之債
      務負連帶責任。從而，原告本於借貸及繼承之法律關係，
      請求被告等二人連帶給付450萬元，及自81年8月29日起至
      清償日止，依年息百分之五計算之利息，為有理由，應予
      准許。
四、兩造其餘之攻擊或防禦方法及提出之證據，經本院斟酌後，
    認為均不足以影響本判決之結果，自無逐一詳予論駁之必要
    ，併此敘明。
五、假執行宣告：兩造均陳明願供擔保，請准宣告假執行及免假
    執行。經核均無不合，分別審酌相當之金額准許之。
六、結論：原告之訴為有理由，依民事訴訟法第85條、第390條
    第2項、第392條第2項判決如主文。
中    華    民    國    98    年    4     月    30    日
                  民事第四庭    法  官  張瑜鳳
以上正本係照原本作成
如對本判決上訴，須於判決送達後20日內向本院提出上訴狀
中    華    民    國    98    年    4     月    30    日
                                書記官  羅元秀


司法院資訊處製作；財團法人民間司法改革基金會備份。
